臺灣板橋地方法院刑事判決　　　　　　　95年度訴字第3790號
公　訴　人　臺灣板橋地方法院檢察署檢察官
被　　　告　丙○○
選任辯護人　吳玲華律師
　　　　　　林士祺律師
上列被告因傷害致死案件，經檢察官提起公訴（九十五年度偵字
第一六八六０號、第二五六六六號），本院判決如下：
    主  文
丙○○傷害人之身體，處有期徒刑捌月，減為有期徒刑肆月，如
易科罰金，以新臺幣壹仟元折算壹日。
    事  實
一、丙○○原擔任尊龍保全股份有限公司保全人員，派駐在臺北
    縣蘆洲市○○路與三民路口捷運系統梅花段工地，負責夜班
    十九時至七時之安全維護工作，於民國九十五年七月八日二
    十三時二十五分許，林宏煜於酒後擅自進入前開工地，經丙
    ○○一再規勸林宏煜離去，均遭拒絕，丙○○見狀即報警處
    理，林宏煜得知丙○○報警遂出言辱罵丙○○稱「幹你娘，
    我要讓你沒頭路」等語後，走出至工地門外，隨即因心有不
    滿復折回工地內，與丙○○發生口角爭執，並以腳踹向丙○
    ○之右腳膝蓋處（所涉傷害部分，因業已死亡另為不起訴處
    分），再隨手自該工地地面上撿拾鐵條一支要揮打丙○○，
    丙○○為免遭林宏煜以該支鐵條毆打，欲奪下該支鐵條，遂
    與林宏煜發生拉扯，而丙○○在自林宏煜手上搶下該支鐵條
    後，惟恐該支鐵條再遭林宏煜搶走，竟基於傷害人身體之犯
    意，揮舞該支鐵條，適林宏煜因酒醉達高度酩酊醉意（於入
    院時所測得血液中酒精濃度含量達二八四ｍｇ／ｄｌ）為丙
    ○○所不知，於丙○○以鐵條揮擊時，林宏煜因酒醉達高度
    酩酊醉意而不及閃避，致林宏煜因頭頸部、背部遭鐵條擊中
    ，重心不穩而倒地不起，於同日送新光吳光獅紀念醫院急救
    後，延至九十五年七月十二日下午九時四十五分許，併因顱
    內出血、酒精中毒引起中樞神經衰竭而死亡。又丙○○在犯
    罪未被有偵查犯罪職權之機關或公務員發覺前，於警方因其
    報案到場處理時在場，自承有傷害行為並接受裁判。
二、案經林宏煜之配偶乙○○訴由臺北縣政府警察局蘆洲分局報
    告臺灣板橋地方法院檢察署檢察官偵查起訴。
    理  由
一、訊據被告丙○○在本院審理時固不諱有與被害人林宏煜發生
    口角爭執，雙方拉扯鐵條，並有搶下被害人所持鐵條揮向被
    害人等情，惟矢口否認有何傷害罪嫌，辯稱：當日被害人擅
    自闖進捷運工地，伊跟他說工地很危險，勸他離開，拜託他
    離開，他就罵伊三字經，罵得很難聽，還踢伊膝蓋，伊是因
    為被害人拿鐵條要打伊，伊就把鐵條搶過來甩掉，甩到哪裡
    ，伊也不清楚，伊當時是要自衛，伊不知道被害人是怎麼受
    傷的云云。然查：
  (一)被害人經法務部法醫研究所解剖鑑定，在外傷證據部分鑑定
    認：左顳皮下有條狀挫傷痕、又左頸側基部有橫側向條狀傷
    痕，十乘以一．五公分，其間有環節及寬度均為０．八公分
    ，經與現場遺留鋼條證物比對相符合（參見鑑定書內鑑定經
    過二、1.(2)、3.）；另經解剖發現身體有至少二個棒狀條狀
    工具痕跡為背部、頭部等情（參見鑑定書內鑑定經過七、(二)
    1.），此有法務部法醫研究所（95）醫鑑字第一四四二號鑑
    定書一份在卷可按。參以被告於九十五年七月十日在警詢時
    及同年七月十五日偵查中亦供稱：當時在拉扯中被害人有拿
    鋼筋要毆打伊，伊出於自衛才從他手中把鋼筋搶下來握在右
    手，在拉扯中伊怕鐵條被對方搶走拿來打伊，伊就拿著搶下
    的鐵條亂揮，不讓他搶走，才可能不慎打到他的身體的某一
    個部位等語；且證人甲○○在警詢時證稱：當時伊和被告在
    捷運工地外面聊天，有一名路人告訴我們捷運工地內有一名
    穿黑衣黑褲的人坐在工地裡，被告就請伊騎機車載他到工地
    查看，伊和被告到達現場時，我們一起進去查看，伊看到林
    宏煜坐在工地內的地上，好像有飲酒，然後被告就走過去勸
    林宏煜離開林宏煜不聽勸導，並質問被告說「我又沒有做什
    麼，為什麼不能坐在這裡」，被告見林宏煜勸導不聽，就馬
    上報警，報警後林宏煜就起身走出去工地外，站在三民路上
    ，邊走邊用台語罵被告「幹你娘，我要讓你沒頭路」，沒多
    久林宏煜又走進工地內罵被告，被告一直勸導林宏煜離開工
    地，最後雙方就開始互相拉扯，然後伊就看到林宏煜倒在地
    上，伊沒有看見雙方持工具，也不知道林宏煜如何倒地，伊
    看到時林宏煜就已經倒在地上等語。此外，並有被告報警之
    通聯紀錄、臺北縣政府警察局勤務指揮中心受理各類案件記
    錄單及扣案鐵條一支足資佐證。從而，被害人頭頸部、背部
    既發現有棒狀條狀工具痕跡，足見被告確有因揮舞鐵條，致
    林宏煜頭頸部、背部遭鐵條擊中而受有傷害。
  (二)又按刑法二十三條所稱正當防衛，須對現在不法侵害始得為
    之，侵害若已過去，即無實施正當防衛行為可言，至於彼此
    互毆，又必以一方初無傷人行為，因排除對方不法侵害而加
    以還擊，始得以正當防衛論，若屬侵害發生後之報復行為，
    即非所謂正當防衛，此觀最高法院三十年上字第一０四０號
    判例意旨甚明。查被告既供稱已自被害人手中搶下鐵條，則
    被害人之侵害自已過去，則被告再朝向被害人揮舞鐵條，核
    其所實行者僅係事後報復行為，並無正當防衛可言，自不得
    藉此主張阻卻傷害行為違法性，是堪認被告前開所辯，顯係
    事後卸責之詞，委不足採，無礙其本件罪責之成立。
  (三)從而，被告前開辯解，顯係事後卸責之詞，委不足採，事證
    明確，被告前開犯行洵堪認定，應予依法論科。
二、核被告所為，係犯刑法第二百七十七條第一項之傷害罪。雖
    公訴人以被害人因被告傷害行為，致顱內出血、中樞神經衰
    竭而死亡，認被告已構成同條第二項之傷害致人於死罪。惟
    按，刑法第二百七十七條第二項前段之傷害致人於死罪之成
　　立，除行為人之傷害行為與被害人之死亡間具有相當因果關
　  係存在外，行為人對加重之死亡結果並於客觀上有預見之可
    能，始足當之。此觀刑法第十七條加重結果犯之規定自明。
    最高法院八十六年度台上字第一九０七號判決意旨可資參照
    。經查，被害人於遭被告傷害後，經送新光吳光獅紀念醫院
    急救約四日後死亡，業經臺灣板橋地方法院檢察署檢察官率
    同法醫師相驗屍體明確，復由法務部法醫研究所依法解剖被
    害人屍體鑑驗屬實，而法務部法醫研究所鑑定結果認：被害
    人因酒醉達高度酩酊醉意（依新光醫院出院摘要記載：入院
    時測得血中酒精濃度達二八四ｍｇ／ｄｌ，見鑑定書七、(三)
    3.）、互毆時遭鋼條鈍擊、顱內出血引起中樞神經衰竭而死
    亡，有相驗筆錄、相驗屍體證明書、法醫驗斷書、照片五十
    四幀及法務部法醫研究所（95）醫鑑字第一四四二號鑑定書
    一份在卷可按。是本件被告傷害與被害人死亡間，具有相當
    因果關係，已堪認定。惟參諸前開說明，刑法第二百七十七
    條第二項前段之傷害致人於死罪，除行為人之傷害行為與被
    害人死亡間有相當因果關係外，並須對加重之死亡結果客觀
    上亦能預見為要件。查以被告與被害人之雙方之年紀、體型
    觀之，被告年近七十歲，身材瘦小，被害人當時四十五歲，
    身高約一百七十公分，體重約七十公斤，體格壯碩，有法務
    部法醫研究所前開鑑定書在卷可稽，而以被害人在體格、氣
    力及年紀上之優勢，若非被害人酒醉已達高度酩酊醉意（於
    入院時所測得血液中酒精濃度含量達二八四ｍｇ／ｄｌ），
    實無可能在被告揮舞鐵條時，無法閃避回擊，並出於本能之
    保護頭部不被擊中，而被告雖不否認被害人當時有喝酒醉，
    惟其與被害人素不相識，亦不知被害人在到達工地之前飲酒
    之狀況為何，且由被害人尚辱罵、攻擊被告之情形觀之，被
    告實無從知悉被害人酒醉已達高度酩酊醉意、酒精中毒之程
    度，致最後爭執時已無再為抵禦之能力，足見被告就其傷害
    致被害人死亡之結果，客觀上無從預見，自不能令被告負傷
    害致死之罪責。又傷害致死罪既係普通傷害罪之加重結果犯
    ，參諸前開說明，既無積極證據足認被告就其傷害行為之加
    重死亡結果於客觀上能預見，是本院自應減縮犯罪事實而認
    定被告僅構成刑法第二百七十七條第一項之普通傷害罪，並
    就被告所涉傷害致死之犯行不另為無罪之諭知。末按，刑法
　　第六十二條所謂自首，祇以犯人在犯罪未發覺之前，向該管
　　公務員申告犯罪事實，而受裁判為已足，並不以使用自首字
　  樣為必要。又刑事訴訟採職權主義，不能期待被告自己證明
    其自己犯罪，因之，自首者於自首後，縱又為與自首時不相
    一致之陳述，甚至否認犯罪，仍不能動搖其自首效力。最高
    法院八十八年度臺上字第八七七號判決意旨可資參照。查本
    件係被告向警方報案，由臺北縣政府警察局蘆洲分局員警鍾
    旭輝據報到場處理，依該員警回報稱：「經前往現場係報案
    人丙○○稱男子林宏煜（記錄單誤載為甲○○）酒醉想要進
    入丙○○所看管之工地睡覺，報案人不肯讓林宏煜進入，兩
    人發生爭執，林宏煜遭該工地保全丙○○持鐵棍毆傷送新光
    醫院治療中」等情，此有臺北縣政府警察局勤務指揮中心受
    理各類案件記錄單（本院卷第七十頁）附卷可稽，參諸前開
    說明，本件被告在犯罪未被有偵查犯罪職權之機關或公務員
    發覺前，於警方因其報案到場處理時在場，自承有傷害行為
    並接受裁判，自符合自首之要件，應依刑法第六十二條前段
    規定減輕其刑。爰審酌被告係本其工作職責所在，而驅趕被
    害人離開工地範圍，並因被害人出手攻擊始與之互毆，雖手
    段過當，然犯罪惡性非大，並斟酌其素行良好，犯後深感悔
    悟，並欲賠償被害人家屬，雖因被害人家屬之請求賠償金額
    甚鉅，致無法達成和解，惟犯後態度尚稱良好等一切情狀，
    量處如主文所示之刑。又本件被告犯罪時間係在九十六年四
    月二十四日以前，合於中華民國九十六年罪犯減刑條例第二
    條第一項第三款之規定，且非同條例第三條所定不得減刑之
    罪，是併依上開減刑條例規定予以減刑，並依同條例第九條
    規定諭知減刑後如易科罰金之折算標準。至扣案之鐵條一支
    ，雖為被告供犯罪所用之物，然非屬被告所有，業據被告供
    明在卷，自毋庸併予宣告沒收，附此敘明。
據上論斷，應依刑事訴訟法第二百九十九條第一項前段，刑法第
二百七十七條第一項、第六十二條前段、第四十一條第一項前段
，刑法施行法第一條之一第一項、第二項前段，中華民國九十六
年罪犯減刑條例第二條第一項第三款、第七條、第九條，判決如
主文。
本案經檢察官丁○○到庭執行職務。
中　　華　　民　　國　　96　　年　　8 　　月　　17　　日
                  刑事第九庭  審判長法　官  潘翠雪
                                    法　官　絲鈺雲
                                    法　官　王士珮
以上正本證明與原本無異
如不服本判決應於送達後10日內向本院提出上訴狀。
　　                                書記官　程欣怡
中　　華　　民　　國　　96　　年　　8　　 月　　20　　日
附錄本案論罪科刑法條全文：
中華民國刑法第277條
傷害人之身體或健康者，處3年以下有期徒刑、拘役或1千元以下
罰金。
犯前項之罪因而致人於死者，處無期徒刑或7年以上有期徒刑；
致重傷者，處3年以上10年以下有期徒刑。
